ACORDAO-COMPLETO-2355118

ACÓRDÃO 2238/2019 ATA 36/2019 - PLENÁRIO

VISTOS, relatados e discutidos estes autos de tomada de contas especial, nos quais foi interposto recurso de reconsideração contra o Acórdão 2948/2018-TCU-Plenário, de relatoria do Ministro Bruno Dantas, que julgou irregulares as presentes contas de Jorge Alves de Souza e da União Brasileira dos Promotores de Feiras (Ubrafe) , condenando-os ao pagamento do débito decorrente da não comprovação da boa e regular aplicação de parte dos recursos pecuniários repassados, 
ACORDAM os Ministros do Tribunal de Contas da União, reunidos em sessão ordinária do Plenário, ante as razões expostas pelo Relator, em:
9.1. com fulcro nos arts. 32, inciso I e parágrafo único, da Lei nº 8.443/1992 c/c o art. 285, § 2º, do Regimento Interno do Tribunal, conhecer do presente recurso de reconsideração para, no mérito, negar-lhe provimento;
9.2. dar ciência desta deliberação aos recorrentes.

Recurso de reconsideração interposto contra acórdão que julgou irregulares as contas dos recorrentes, condenando-os em débito e aplicando-lhes multa em razão de impugnação total de despesas relativas à execução de convênio para apoio a  "ações promocionais com foco no turista de negócios, em busca do incremento da visitação às principais feiras de negócios brasileiras, agregando a divulgação do destino Brasil para o retorno e/ou o aumento da permanência a lazer".

Entidades e Órgãos do Governo do Estado de São Paulo.

3. Interessados/Responsáveis/Recorrentes:
3.1. Interessado: Ministério do Turismo (vinculador) (05.457.283/0001-19).
3.2. Responsáveis: Jorge Alves de Souza (XXX.521.210-XX); União Brasileira dos Promotores de Feiras Ubrafe (55.650.881/0001-88).
3.3. Recorrentes: União Brasileira dos Promotores de Feiras Ubrafe (55.650.881/0001-88); Jorge Alves de Souza (XXX.521.210-XX).

13.1. Ministros presentes: José Mucio Monteiro (Presidente), Benjamin Zymler, Augusto Nardes (Relator), Aroldo Cedraz e Ana Arraes.
13.2. Ministros-Substitutos convocados: Augusto Sherman Cavalcanti, Marcos Bemquerer Costa e André Luís de Carvalho.

AUGUSTO NARDES

Ministro Bruno Dantas.

Adoto como relatório a instrução de mérito lavrada pelo auditor encarregado do exame do feito no âmbito da Secretaria de Recursos - Serur (peça 105) , ratificada de forma unânime pelo escalão dirigente da unidade técnica e homologada pelo Ministério Público junto ao TCU (peças 106 e 107) :
INTRODUÇÃO
Trata-se de recurso de reconsideração (peça 94) interposto pela pessoa jurídica União Brasileira dos Promotores de Feiras (Ubrafe) e por Jorge Alves de Souza, à época dos fatos seu presidente, contra o Acórdão 2948/2018-TCU-Plenário (peça 80) , relatado pelo ministro Bruno Dantas.
1.1. Reproduz-se integralmente o teor do dispositivo da decisão impugnada:
ACORDAM os Ministros do Tribunal de Contas da União, reunidos em sessão do Plenário, ante as razões expostas pelo Relator, em:
9.1. com fundamento nos arts. 1°, inciso I, 16, inciso III, alíneas 'b' e 'c', e 19, da Lei 8.443/1992, julgar irregulares as contas de Jorge Alves de Souza e da União Brasileira dos Promotores de Feiras (Ubrafe) e condená-los solidariamente ao pagamento do débito discriminado a seguir, atualizado monetariamente e acrescido dos juros de mora devidos, calculado desde a data de ocorrência indicada até sua efetiva quitação, na forma da legislação vigente, fixando o prazo de 15 (quinze) dias, a contar do recebimento da notificação, para que seja comprovado, perante este Tribunal, o recolhimento da quantia ao Tesouro Nacional, nos termos do art. 23, inciso III, alínea "a", da referida Lei, c/c o art. 214, inciso III, alínea "a", do Regimento Interno do TCU:
	VALOR ORIGINAL (R$) 
	DATA DA OCORRÊNCIA

	172.440,00 (D) 
	5/10/2007

	5.596,94 (C) 
	31/07/2008

	1.200,00 (C) 
	31/07/2008

	136.915,63 (C) 
	26/11/2013

9.2. com fundamento no art. 57 da Lei 8.443/1992, aplicar a Jorge Alves de Souza e à União Brasileira dos Promotores de Feiras (Ubrafe) , individualmente, multa no valor de R$ 13.000,00 (treze mil reais) , atualizado monetariamente desde a data do presente acórdão até a do efetivo recolhimento, se for pago após o vencimento, na forma da legislação vigente, fixando o prazo de 15 (quinze) dias, a contar do recebimento da notificação, para que seja comprovado, perante este Tribunal, o recolhimento da quantia ao Tesouro Nacional, nos termos do art. 23, inciso III, alínea "a", da referida Lei, c/c o art. 214, inciso III, alínea "a", do Regimento Interno do TCU;
9.3. com fundamento no art. 26 da Lei 8.443/1992, autorizar, se requerido, o pagamento da importância devida em até 36 (trinta e seis) parcelas mensais e consecutivas, fixando o prazo de 15 (quinze) dias, a contar do recebimento da notificação, para que seja comprovado, perante este Tribunal, o recolhimento da primeira parcela, e de 30 (trinta) dias, a contar da parcela anterior, para que seja comprovado o recolhimento das demais parcelas, devendo incidir sobre cada valor mensal os devidos acréscimos legais, na forma prevista na legislação vigente, além de alertar que a falta de comprovação do recolhimento de qualquer parcela importará no vencimento antecipado do saldo devedor, nos termos do art. 217 do Regimento Interno do TCU;
9.4. com fundamento no art. 28 da Lei 8.443/1992, autorizar, desde logo, a cobrança judicial das dívidas, caso não atendida a notificação;
9.5. com fundamento no art. 16, § 3°, da Lei 8.443/1992, c/c art. 209, § 7°, do Regimento Interno do TCU, remeter cópia deste acórdão à Procuradoria da República em São Paulo, para adoção das medidas que entender cabíveis;
9.6. dar ciência deste acórdão ao Ministério do Turismo e aos responsáveis.
HISTÓRICO
O Ministério do Turismo (MTur) instaurou tomada de contas especial (TCE) ante a impugnação total de despesas relativas à execução do Convênio 322/2007 (Siafi/Siconv 593750) , celebrado com a Ubrafe, para apoio a  "ações promocionais com foco no turista de negócios, em busca do incremento da visitação às principais feiras de negócios brasileiras, agregando a divulgação do destino Brasil para o retorno e/ou o aumento da permanência a lazer". Fixouse o seu valor em R$ 835.000,00, dos quais R$ 750.000,00 à conta do Órgão Concedente e R$ 85.000,00 referentes à contrapartida da entidade convenente. Creditaramse os recursos pecuniários federais na conta específica criada para a sua movimentação em 5/10/2007.
Na fase interna do procedimento de controle administrativo, o Concedente, como registrado nas Notas Técnicas 3/2012 e 645/2013 e no Relatório de TCE 252/2014, concluiu pela impugnação da execução físicafinanceira do ajuste em razão de irregularidades na sua execução .
No âmbito do Tribunal, citaramse solidariamente a Ubrafe e o seu dirigente.
Examinadas as alegações de defesa aduzidas em resposta e os pareceres posteriormente emitidos, o Tribunal se convenceu da não elisão das irregularidades a seguir enumeradas com os respectivos valores dos prejuízos reputados causados ao erário (no débito imputado, foi considerada a proporcionalidade dos recursos: 90% da entidade concedente e 10% como contrapartida do convenente) :
não comprovação da execução de parte do item constante do plano de trabalho consistente em ações relativas a mídia eletrônica e assessoria de imprensa, correspondente a 72% do recursos pecuniários para tanto repassados, a implicar débito de R$ 57.600,00;
não comprovação de atingimento da meta de ação consistente em modernização de sítio da entidade na rede mundial de computadores, a implicar débito de R$ 35.000,00; 
recebimento posterior de recursos pecuniários do Instituto Brasileiro de Turismo (Embratur) para custear ação "publicação/encartes", já prevista inicialmente no plano de trabalho do convênio, a implicar débito de R$ 99.000,00.
A Corte entendeu que cumpria abater da soma do débitos assinalados no parágrafo precedente as quantias de R$ 5.596,94, R$ 1.200,00 e R$ 136.915,63, dada a comprovação de seus recolhimentos aos cofres do Tesouro Nacional pelos responsáveis - as duas primeiras em 31/07/2008 (peça 4, p. 145 e 147) , e a última em 26/11/2013 (ibid., p. 143) .
Assim, o Tribunal proferiu a decisão transcrita no subitem 1.1 desta instrução, julgado irregulares as contas e imputando débito solidário.
Diante disso, a entidade e o seu dirigente máximo à época vêm interpor o recurso ora examinado (peça 94) .
ADMISSIBILIDADE  
Exarouse exame da admissibilidade do recurso à peça 96, em que se propõe dele conhecer e suspender os subitens 9.1, 9.2 e 9.4 da decisão combatida. Seu relator, ministro João Augusto Ribeiro Nardes, acolheu a proposta em seu despacho trazido à peça 99. Reputase acertado o proposto e acolhido.
MÉRITO              
Delimitação
1.2. Quanto ao mérito do recurso, no essencial é de perquirir:
se as contas seriam iliquidáveis por alegado extravio de documentos (nesta instrução, item 11) ;
se teria havido erro na mensuração do prejuízo causado ao erário decorrente das ações relativas a mídia eletrônica e assessoria de imprensa (ibid., item 12) ;
se teria sido comprovado o atingimento da meta de ação consistente em modernização de sítio da entidade na rede mundial de computadores (ibid., item 13) ;
se seria cabível o recebimento posterior de recursos para custear ação que já estava previsto no plano de trabalho (ibid, item 14) ;
se a responsabilização de Jorge Alves de Souza teria decorrido tão somente do fato de que ocupava à época dos fatos o cargo de presidente da Ubrafe (ibid., item 15) ;
se as irregularidades detectadas, admitidas como havidas pelos recorrentes apenas para argumentar, serviriam de fundamento fático tão somente para condenação a ressarcir o erário, e não para punição mediante aplicação de multa (ibid., item 16) . 
Da pretensa iliquidez das contas por suposto extravio de documentos
	Alegação
1.3. Os recorrentes asseveram (peça 94, p. 67) que teriam dado notícia no processo do extravio no âmbito do MTur de petição por eles apresentada "para atendimento de todas as supostas pendências" apontadas em parecer e notas técnicas informadores da persecução de controle administrativo. O extravio da petição e dos documentos originais a ela acostados teria dado azo à conclusão dita equivocada de que "a UBRAFE não teria apresentado a documentação necessária para a prestação de contas" e causado a instauração da tomada de contas especial em seu desfavor, na medida em que os ora recorrentes ficaram privados dos meios de prova da boa e regular aplicação dos recursos.
1.4. Teriam salientado constituirse tal falha em "desídia administrativa".
1.5. O Tribunal teria sido omisso acerca dessa alegação em seu julgamento. 
	Análise
1.6. Descabe acolher o argumento.
1.7. A eventual punição administrativa ou judicial de quem supostamente tenha incorrido na alegada desídia administrativa não compete à Corte de Contas, mas antes aos órgãos para tanto competentes, se provocados pelos interessados. Por não consistir em questão sobre a qual deva o Tribunal se manifestar, descabe falar em omissão acerca desse ponto.
1.8. Passa-se a examinar a questão fática do suposto extravio de documentação. 
1.9. Analisados os autos, vê-se que os ora recorrentes não trouxeram e não trazem aos autos prova ou evidência quer do alegado extravio quer de suposta ocorrência de fatos alheios a sua vontade, que permitiriam considerar as contas iliquidáveis, nos termos do art. 20 da Lei 8.443, de 1992. Os recorrentes fazem menção a suposta petição extraviada, que teria sido "protocolizada no Ministério do Turismo dia 17/09/2012 (CÓPIA PROTOCOLIZADA ANEXA) " (peça 94, p. 6) , mas não juntam qualquer documento. Também informam que encontraram "parte dos documentos em cópia" (peça 94, p. 7) , mas não colacionam tais documentos.
Da pretensa mensuração inadequada do prejuízo causado ao erário	
1.10. A alegação recursal a seguir sumariada diz respeito à imputação de não comprovação da execução de parte do item constante do plano de trabalho consistente em ações relativas a mídia eletrônica e assessoria de imprensa - correspondente a 72% dos recursos pecuniários para tanto repassados.	
1.11. Os recorrente asseveram que (peça 94, p. 811) "a própria análise técnica" teria registrado "inexistirem critérios objetivos" para a aferição da execução do item constate do plano de trabalho. Não teriam sido estabelecidos tais critérios quer no instrumento convenial quer no seu plano de trabalho. 
1.12. Defende que a Concedente não teria observado, ao elaborar o instrumento aludido, a recomendação exarada no subitem 9.1.3. do Acórdão 1331/2008-TCU-Plenário, relator o ministro Benjamin Zymler, no sentido de que
sejam especificados, nos termos de convênio, os documentos que deverão ser produzidos pela convenente, para a devida comprovação do alcance das metas estabelecidas, e os instrumentos e os indicadores que deverão ser utilizados para a avaliação dos resultados efetivamente alcançados, bem como a inclusão, nas prestações de contas, de relatório sintético informando o grau de satisfação dos participantes e/ou beneficiários de cada evento, a ser utilizado como critério de avaliação e de comparação entre futuras propostas apresentadas por convenentes.
1.13. Corolário, seria inexigível a sua observância pelos ora recorrentes e a glosa do valor pecuniário correspondente a esse item do plano de trabalho.
1.14. O Tribunal teria estabelecido o valor a ressarcir correspondente a 28% dos recursos repassados para a execução do item aqui considerado "por cálculo estimativo com critério de Auditoria", resultante de "compreensão subjetiva e estipulação pela Unidade Técnica" (peça 94, p. 8) . 
1.15. Teriam sido apresentados "todos os relatórios relacionados no termo de convênio" (ibid., p. 10) e constaria dos autos a informação de que "na ação dos 20 eventos (feiras) listados no convênio, aprovada no Plano de Trabalho" não haveria previsão de "cobertura jornalística conforme contrato com Assessoria de Imprensa (anexos comprovantes de participação, registro fotográfico, demais comprovantes de participação de estandes do Ministério do Turismo) ". 
1.16. Não haveria "quorum para fazer um evento separado só para a imprensa", razão por que, como sucedâneo da coletiva prevista no plano de trabalho, teriam sido enviados releases pela assessoria de imprensa às sucursais dos principais veículos de comunicação.
1.17. À época dos fatos não havia "entendimento ou orientação" (ibid., p. 11) no sentido de que se executasse o item como teria reputado adequada a equipe de auditoria do Tribunal.
	Análise
1.18. Não assiste razão aos recorrentes. 
1.19. A mensuração do dano, como é cediço, deve obedecer, em homenagem aos princípios da verdade material, do devido processo legal e da prudência, ao comando do art. 210, § 1o, incisos I e II, da Resolução 246, de 30/11/2011, (Regimento Interno) do Tribunal, ao dispor que a apuração do débito vincula-se à verificação (quando possível a exatidão do valor real devido) ou à estimativa (quando, por prudência e cautela, apura-se a quantia que seguramente não excede o real valor devido) .  
1.20. A relação jurídica em processo de controle externo tem num polo o Estado e noutro o responsável, o interessado ou pessoa sobre quem recaia a imputação de haver causado dano ao erário. 
1.21. A mensuração do prejuízo causado ao erário é condição para a responsabilização precária dos imputados feita na fase pré-processual da instrução da causa, também chamada de inquisitória, de investigação ou de averiguação. Posteriormente, na fase processual da mesma instrução, observar-se-ão os princípios do contraditório e da ampla defesa para o fim de produção e valoração da prova em que se tem de pautar a decisão definitiva da Corte.
1.22. Não é por outra razão que dispõe o infratranscrito art. 210, § 1º, da Resolução 246, de 30/11/2011, (Regimento Interno) acerca da mensuração do dano:
 § 1º A apuração do débito far-se-á mediante:
I - verificação, quando for possível quantificar com exatidão o real valor devido;
II - estimativa, quando, por meios confiáveis, apurar-se quantia que seguramente não excederia o real valor devido.
1.23. Considere-se o escólio de Marcelo Batlouni Mendroni (em Provas no Processo Penal, São Paulo: Atlas, 2010, p. 23) acerca da valoração dos indícios na fase préprocessual do processo penal, análoga à fase homônima do processo de controle administrativo:
5. Fase pré-processual
5.1 As evidências
5.1.1 A prova indiciária
 (...) 
O que se produz nessa fase também servirá como base para a futura comprovação da existência de um fato delituoso bem como de sua autoria. Em outras palavras, as evidências que são incorporadas nessa fase servirão de base para o delineamento e formação do conteúdo probatório durante o processo, e finalmente como suporte para a sua apresentação juntamente com a argumentação na fase das alegações finais, e, portanto, terão caráter decisivo para formar a convicção do Juiz no momento da sentença. 
1.24. Deflui-se disso que, no processo de controle administrativo, a que se aplicam subsidiariamente, no que couber, também os institutos do Processo Penal, incumbe ao Estado Fiscalizador colher, na fase inquisitória, evidências arrimadoras tanto da eventual imputação de prática de ato de gestão causador de prejuízo ao erário como da respectiva quantificação do valor pecuniário do dano apurado.
1.25. Na fase processual da instrução, em que se dá a formação do conteúdo probatório, é, diversamente, ônus do imputado fazer prova do bom e regular emprego dos recursos pecuniários para o fim de fazer ver descabida a imputação de irregularidade. Pois a regra de Direito Civil de ônus da prova incumbe a quem alega, insculpida no art. 333 do Código Civil, é excetuada no processo de controle externo por força de comando constitucional: dispõe o art. 70, parágrafo único, da Constituição da República, como também o art. 93 do Decreto-lei 200, de 25/2/ 1967, c/c o art. 66 do Decreto 93.872, de 23/12/ 1986, que 'prestará contas qualquer pessoa física ou jurídica, pública ou privada, que utilize, arrecade, guarde, gerencie ou administre dinheiros, bens e valores públicos ou pelos quais a União responda, ou que, em nome desta, assuma obrigações de natureza pecuniária' (redação dada pela Emenda Constitucional 19, de 4/6/1988) , de modo que recai sobre o autor de ato subsumível a uma ou mais de tais hipóteses o ônus de comprovar a boa e regular aplicação de tais bens e valores.
1.26. O Tribunal firmou jurisprudência nesse sentido, conforme se verifica nos Acórdão 903/2007-TCU-Primeira Câmara, 1.445/2007 - 2ª Câmara e 1.656/2006 - Plenário.
1.27. Trata-se de entendimento confirmado pelo Supremo Tribunal Federal em decisão proferida em sede de Mandado de Segurança (MS 20.335/DF, Relator Ministro Moreira Alves) , cuja ementa da deliberação vem transcrita a seguir.
MANDADO DE SEGURANÇA CONTRA O TRIBUNAL DE CONTAS DA UNIÃO. CONTAS JULGADAS IRREGULARES. APLICAÇÃO DA MULTA PREVISTA NO ARTIGO 53 DO DECRETO-LEI 199/67. A MULTA PREVISTA NO ARTIGO 53 DO DECRETO-LEI 199/67 NÃO TEM NATUREZA DE SANÇÃO DISCIPLINAR. IMPROCEDÊNCIA DAS ALEGAÇÕES RELATIVAS A CERCEAMENTO DE DEFESA. EM DIREITO FINANCEIRO, CABE AO ORDENADOR DE DESPESAS PROVAR QUE NÃO É RESPONSÁVEL PELAS INFRAÇÕES, QUE LHE SÃO IMPUTADAS, DAS LEIS E REGULAMENTOS NA APLICAÇÃO DO DINHEIRO PÚBLICO. COINCIDÊNCIA, AO CONTRÁRIO DO QUE FOI ALEGADO, ENTRE A ACUSAÇÃO E A CONDENAÇÃO, NO TOCANTE À IRREGULARIDADE DA LICITAÇÃO. MANDADO DE SEGURANÇA INDEFERIDO.
1.28. Por isso mesmo, é que a estimativa de que cuida o dispositivo regimental objeto do subitem 12.3 desta instrução só se fará certa e líquida depois de ouvido o imputado, como bem observado no seguinte trecho do relatório da Decisão 879/2001 - Plenário:
[...] o débito de que se fala em uma citação não constitui ainda uma dívida líquida e certa para com o erário. Somente com o contraditório, que se abre com a citação, será possível ao Tribunal concluir, mediante decisão definitiva, não só sobre a certeza e a liquidez do débito, mas também sobre a responsabilidade pela sua causa. Dessa forma, a citação carrega apenas as informações referentes ao débito que foram levantadas até o momento da realização daquele ato, seja no curso de um processo de contas (ordinárias ou especiais) , seja na realização de trabalhos de fiscalização (auditorias e inspeções) .
1.29. No caso concreto, os responsáveis sustentam que não havia forma de aferir objetivamente a execução do item assessoria de imprensa. No entanto, conforme se observa da instrução técnica adotada pelas razões de decidir (peça 74) , havia sim critérios que permitiram atestar, de forma segura, que a presente ação foi executada de forma parcial:
46. Sendo assim, considerando que para ação assessoria de imprensa foram disponibilizados R$ 80.000,00 (peça 1, p. 283) e que o Plano de Trabalho (peça 1, p. 269) previa a utilização de quatro ferramentas (divulgação/acompanhamento dos eventos; organização de coletivas de imprensa no mercado nacional; seleção e convite de jornalistas para a cobertura dos eventos no mercado nacional; e relatório final das atividades) , é razoável atribuir 25% do valor previsto para cada ferramenta.
47. Enfim, uma vez que não houve a realização e tampouco a comprovação de que houve a tentativa de se realizar a organização de coletivas de imprensa no mercado nacional, nem a seleção e o convite de jornalistas para a cobertura dos eventos no mercado nacional, 50% da ação prevista não teve sua realização comprovada. Paralelamente, considerando que o relatório final das atividades não apresentou adequadamente todos elementos exigidos para a comprovação destas e que do trabalho de divulgação/acompanhamento apenas 61% (oito, treze avos) podem ser efetivamente atestados, não mais que 28% da ação de assessoria de imprensa pode ser considerada realizada: metade dos 25% correspondentes ao relatório, além de 61% dos 25% correspondentes à parcela de divulgação/acompanhamento.
48. Com efeito, convém destacar que os 61% (oito, treze avos) calculados advêm do número de publicações apresentadas em relação às previstas, considerando que a convenente não apresentou outra espécie de documentação que pudesse indicar a sua apropriada atuação: quatro, além de Sertãozinho, das dez cidades brasileiras em que eram previstas a realização de eventos (São Paulo, Rio de Janeiro, Vitória, Belo Horizonte, Goiânia, Brasília, Curitiba, Porto Alegre, Ribeirão Preto e Fortaleza - peça 1, p.287 - totalizando cinco em dez) e; mais as publicações relacionadas às ações internacionais (que podem ser consideradas apenas três em três, em razão de terem sido efetuados tours nos referidos eventos - peça 1, p. 287) .
49. Desta feita, considerando que os recursos previstos no instrumento de transferência para a confecção do citado calendário tenham sido de R$ 80.000,00, persiste débito de R$ 57.600,00 [R$ 80.000,00 x (100% - 28%) ]. Entretanto, observando os critérios de proporcionalidade do ajuste (glosa de três ações no montante de R$ 160 mil) , o débito que deve ser considerado é de R$ 51.736,32 (R$ 57.600,00 x 89,82%) . Outrossim, é oportuno orientar o MTur no sentido de que faça constar nos planos de trabalho que envolvam ações de natureza jornalísticas critérios mais objetivos para o ateste da correspondente prestação de contas.
1.30.  Os recorrentes, portanto, não se desincumbiram de comprovar a regular execução do presente item. Não trouxeram aos autos documentos comprobatórios do bom e regular emprego dos recursos pecuniários repassados para a realização da despesa relativa ao item do plano de trabalho objeto deste ponto do exame. 
1.31. Vale notar que não constam dos autos os documentos alegadamente anexados.
Do pretenso atingimento da meta consistente em modernização de sítio na rede mundial de computadores 	
1.32. A alegação a seguir condensada é concernente à imputação de não comprovação de atingimento da meta de ação consistente em modernização de sítio da entidade na rede mundial de computadores. 
1.33. Segundo os recorrentes (peça 94, p. 1112) a Unidade Técnica do Tribunal "reconheceu a legitimidade da ação e atestou a prestação de contas com base nas justificativas e documentação apresentada". 
1.34. Constaria de documento alegadamente anexado ao processo relato de  "proposta da criação e produção do site Ubrafe, conforme aprovado no plano de trabalho pela orientação no desenvolvimento do projeto". O sítio na rede mundial de computadores concebido na proposta preencheria "todos os requisitos descritos" e conteria "itens de modernização do website da Ubrafe, para a manutenção e monitoramento e atualizações periódicas (dados variáveis) sobre as principais feiras de negócios dos associados".
	Análise
1.35. Os argumentos aduzidos não servem de fundamento para a pretendida reforma da decisão, porque se cingem a afirmações acerca das supostas características do sítio na rede mundial de computadores desenvolvido mediante os recursos pecuniários federais repassados. 
1.36. Anotouse no Parecer Técnico de Análise de Prestação de Contas 03/2012 (peça 3, p. 391-393) : 'O relatório [de modernização do site] é muito simplório, não contém o detalhamento do trabalho desenvolvido, da manutenção prestada, nem o próprio site off-line ou em mídia (CD) '.
1.37. Acertado o entendimento do Tribunal exarado na fundamentação (peça 81) da decisão vergasta no sentido de que "o ponto em questão não é a pertinência da ação, mas o seu cumprimento".
1.38. Os recorrentes não trazem anexos ao instrumento de recurso elementos de convencimento de que se logrou a modernização para que se destinavam os recursos pecuniários repassados. Meras alegações desprovidas de provas impedem, portanto, demonstrar a regular gestão dos recursos também neste ponto.
Do recebimento em duplicidade de recursos para ação "publicação/encartes"	
1.39. A alegação resumida a seguir se relaciona à imputação de recebimento de recursos pecuniários do Instituto Brasileiro de Turismo (Embratur) para custear ação já prevista no plano de trabalho do convênio.	
1.40. Os recorrentes aduzem (peça 94, p. 1316) duas razões por que caberia reputar elidida a imputação.  A Corte entendeu que havia orientação para recolher ao Tesouro Nacional receita eventualmente auferida em execução de objeto de convênio, como teria o Tribunal decidido mediante o Acórdão 96/2008-TCU-Plenário, relator o ministro Benjamin Zymler, quando houvesse obtenção de receita em objeto custeado com recursos do convênio.
1.41. Tal entendimento, no entanto, não seria aplicável ao caso concreto porque o respectivo plano de trabalho teria sido elaborado anteriormente à prolatação da decisão, de sorte que à época não seria exigível a prática da ação nele prescrita. A retroatividade de sua aplicação implicaria ofensa aos princípios da razoabilidade e da segurança jurídica, informadores do processo administrativo.
1.42. Os recursos auferidos teriam sido "revertidos (..) ao objeto do convênio" e recebidos "por orientação da própria Embratur/Ministério do Turismo", visto que tal prática se espelharia em "modelo concebido no âmbito da Administração Pública". Assim, descaberia responsabilizar os ora recorrentes por agirem em conformidade com o entendimento então reputado acertado e, conseguintemente, de boa-fé.
1.43. Nesse espeque, a declaração de ineficácia de ato nulo não poderia desconstituir "relação que porventura se tenha criado pela boa fé" (ibid., p. 14) . Por isso, haveria que aplicar por analogia o entendimento expresso na Súmula 106 do Tribunal: 
O julgamento, pela ilegalidade, das concessões de reforma, aposentadoria e pensão, não implica por si só a obrigatoriedade da reposição das importâncias já recebidas de boa-fé, até a data do conhecimento da decisão pelo órgão competente. (grifos dos recorrentes) 
1.44. Por fim, a Ubrafe se constituiria em associação sem fins lucrativas e, nessa qualidade, não poderia empreender atividade com fito de lucro mesmo se não relacionada ao "produto oriundo do convênio". Por isso, receita extraordinária eventualmente auferida teria sido empregada da execução de seus projetos em favor do interesse público.
	Análise
1.45. A alegação não merece prosperar. 
1.46. A situação fática fundadora da imputação impugnada nada tem a ver com a irretroatividade das orientações deste Tribunal. A Corte reputou não comprovada a aplicação dos recursos pecuniários destinados à execução da ação "publicação/encartes" porque os ora recorrentes não lograram demonstrar o excesso de despesa que faria mister aporte adicional de R$ 99.000,00, o que caracteriza recebimento em duplicidade desse valor. Noutras palavras, receberamse os dois valores pecuniários sem que se tenha provado o emprego de ambos na execução da ação aludida.
1.47. Esse juízo do Tribunal se fundou no fato de os recorrentes não terem trazido aos autos meios de prova da liquidação dos pagamentos (documentos ficais) relativos a publicações e (ou) encartes da Embratur nos valores totais recebidos. Conforme bem assinalado no voto condutor (peça 81) :
13. Remanesce a discussão quanto ao recebimento de R$ 99.000,00 da Embratur para execução da ação "publicação/encartes". Isso porque a confecção e inserção da publicação da Embratur já estavam contempladas no pacto. Contudo, a Embratur efetuou novo pagamento, no valor de R$ 99.000,00, para remunerar essa mesma ação. A Ubrafe não nega o recebimento do aporte, mas alega que teve dispêndios de R$ 136.389,50 com a confecção do "Calendário Ubrafe das Principais Feiras de Negócios no Brasil em 2008". Com isso, a unidade instrutora concluiu que o custo real do calendário custeado com recursos do ajuste seria de R$ 37.389,50, devendo, pois, ser devolvido o valor de R$ de R$ 61.610,50.
14. O Ministério Público junto ao TCU, por sua vez, entendeu que os documentos trazidos pelos responsáveis, visando justificar essa nova receita, não deveriam ser acatados, pois não comprovariam que as despesas decorrentes do encarte tivessem superado os R$ 99.000,00 inicialmente alocados para essa ação. Apontou-se que as notas fiscais apresentadas nas alegações de defesa dizem respeito à diagramação, arte, finalização e impressão do próprio Calendário Ubrafe 2008, e não do encarte Embratur. Por esse motivo, opinou pela manutenção de débito no valor de R$ 99.000,00.
15. Ao examinar os autos (peça 72, p. 37-45) , verifico a exatidão do exame feito pelo parquet. Os documentos fiscais, como apontado, dizem respeito ao Calendário Ubrafe 2008, e não ao encarte Embratur. Logo, não restou devidamente demonstrado o excesso de despesa que justificaria o aporte adicional, restando caracterizada a ocorrência de recebimento em duplicidade do valor de R$ 99.000,00, o qual também deve ser devolvido.
1.48. Verifica-se, portanto, que os recorrentes não trazem aos autos meios de prova do emprego de todos os valores recebidos na execução da ação referida. Por isso, não logram elidir o prejuízo ao erário de que deriva o cabimento da sua condenação a ressarcilo, sob pena de seu enriquecimento sem causa constitucionalmente presumível por força do disposto no art. 70, parágrafo único, da Carta Política.
Da pretensa responsabilização objetiva do ora recorrente Jorge Alves de Sousa
	
1.49. Diz-se (peça 94, p. 1719) que não há "elemento que justifique a responsabilização pessoal" do ora recorrente Jorge Alves de Souza. Sua responsabilização teria decorrido tão somente do fato de que ocupava à época dos fatos o cargo de presidente da Ubrafe.
1.50. Cumpriria à Ubrafe "responder de forma preliminar" por eventuais irregularidades da execução do objeto do convênio.
1.51. Os recorrentes não têm razão.
1.52. Verificase que o ora recorrente Jorge Alves de Souza subscreveu o termo de convênio (peça 1, p. 203223) . Com isso, assumiu formalmente a incumbência de garantir a regular aplicação dos recursos repassados para a execução do objeto do ajuste e o cumprimento das cláusulas conveniais. 
1.53. É certo que a assunção desse compromisso faz dele exigível a adoção das providências necessárias à execução da despesa em conformidade com o disposto nas cláusulas conveniais, com os parâmetros legais e com os princípios informadores da Administração Pública insculpidos no art. 37 da Lei Maior.
1.54. Dele é o dever de prestar contas dos recursos cuja administração assumiu por força de cláusula convenial, mas também e principalmente, ante o disposto no art. 70, parágrafo único, da Constituição da República:
Prestará contas qualquer pessoa física ou jurídica, pública ou privada, que utilize, arrecade, guarde, gerencie ou administre dinheiros, bens e valores públicos ou pelos quais a União responda, ou que, em nome desta, assuma obrigações de natureza pecuniária.
1.55. A responsabilidade solidária do ente privado e seu (s) administrador (es) é pacífico neste Tribunal, conforme se observa do enunciado contido no Acórdão 7439/2016-TCU-Primeira Câmara, da lavra do Exmo. Ministro-Relator Bruno Dantas:
A pessoa jurídica de direito privado e seus administradores respondem solidariamente pelos danos causados ao erário na aplicação de recursos oriundos de subvenção econômica, uma vez que esta configura transferência voluntária de recursos federais de um ente público para uma pessoa jurídica, pública ou privada, visando ao atingimento de interesse comum. Portanto, a responsabilidade solidária nessa situação está compreendida na hipótese prevista na Súmula TCU 286.
Do pretenso descabimento da aplicação de sanção punitiva
1.56. Alegam os recorrentes (peça 94, p. 18) que, mesmo se admitida apenas para argumentar a ocorrência de "mera irregularidade", seria cabível tão somente a sua condenação a ressarcir o erário, e não a aplicação de multa, pois não teria havido desídia, omissão ou ato irregular dos recorrentes.
	Análise
1.57. O argumento não socorre os recorrentes. 
1.58. Restou consignado nos autos que os responsáveis não demonstraram a regular execução do convênio. E por força do disposto no art. 70 da Lei Maior, a não comprovação aludida faz prova presuntiva da imputação de causação do prejuízo ao erário. 
1.59. A boa-fé, cuja prova se faria necessária para afastar a mencionada presunção constitucional de culpabilidade em sentido amplo, pressupõe que o agente não tenha consciência da ilicitude dos atos que praticou, quer comissivos quer omissivos. É necessário que essa inconsciência sobre a ilicitude seja inevitável, invencível, isto é, que não possa ser atribuída à negligência ou à desatenção do agente. Assim, se o agente tem consciência da ilicitude dos atos, ou se o desconhecimento era evitável, e mesmo assim ele os pratica, sua conduta é culpável, reprovável, e, por isso, não há de cogitar a boa-fé.  
1.60. Não se pode falar em inconsciência da ilicitude do não cumprimento injustificado do dever de prestar contas de recursos públicos recebidos por parte de quem assume o compromisso de fazêlo ao subscrever termo de convênio, de que consta invariavelmente cláusula prescritora dessa obrigação.
1.61. Não é por motivo diverso que a multas objetos dos arts. 57 e 58 da Lei 8.443, de 1992, consistem em sanção reparatória de dano extrapatrimonial, cuja aplicação tem como requisito a configuração de ato ilícito. Quando o Tribunal aplica multa ao agente faltoso, necessariamente profere juízo no sentido da tipicidade, da antijuridicidade e da reprovabilidade de sua conduta. De outro modo a multa não se lhe poderia ser aplicada.  
1.62. De todo o que restou constatado nos autos, os recorrentes não comprovaram a regular execução do convênio que celebraram com a administração pública, atraindo as sanções estabelecidas na Lei Orgânica deste Tribunal. 
CONCLUSÃO
Das análises empreendidas se conclui que:
as contas não são iliquidáveis em razão do alegado extravio de documentos (que não restou demonstrado nos autos) ;
não houve falha na mensuração do prejuízo causado ao erário decorrente do não cumprimento de ações relativas a mídia eletrônica e assessoria de imprensa;
não se comprovou o atingimento da meta de ação consistente em modernização de sítio da entidade na rede mundial de computadores;
a responsabilização de Jorge Alves de Souza restou devidamente fundamentada nos autos e de acordo com a jurisprudência desta Corte;
as irregularidades detectadas servem de fundamento fático não só para condenação a ressarcir o erário, mas também para punição mediante aplicação de multa. 
PROPOSTA DE ENCAMINHAMENTO
Do exposto, propõe-se, com fundamento nos arts. 32, inciso I, e 33 da Lei 8.443, de 16/6/1992:
conhecer do recurso e, no mérito, negarlhe provimento;
notificar da decisão sobrevinda os recorrentes e os demais interessados notificados do Acórdão impugnado, sem deixar de anexar ao expediente de notificação cópia do relatório e da fundamentação da decisão.
É o relatório.

8.1. Geraldo Ribeiro Vieira (2323/OAB-DF) e outros, representando Uniao Brasileira dos Promotores de Feiras Ubrafe e Jorge Alves de Souza.

Subprocurador-Geral Paulo Soares Bugarin.

TOMADA DE CONTAS ESPECIAL. CONVÊNIO. AÇÕES DE DIVULGAÇÃO DE DESTINOS TURÍSTICOS. NÃO COMPROVAÇÃO DA BOA E REGULAR APLICAÇÃO DE PARTE DOS RECURSOS PECUNIÁRIOS REPASSADOS. CONTAS IRREGULARES. DÉBITO. MULTA. RECURSO DE RECONSIDERAÇÃO. CONHECIMENTO. ARGUMENTOS INCAPAZES DE ALTERAR O ACÓRDÃO RECORRIDO.NÃO PROVIMENTO.

TOMADA DE CONTAS ESPECIAL (TCE)

Secretaria de Recursos (SERUR); Secretaria de Controle Externo de Tomada de Contas Especial (SecexTCE).

Trata o presente processo, originalmente, da tomada de contas especial instaurada pelo Ministério do Turismo (MTur) ante a impugnação total de despesas relativas à execução do Convênio 322/2007 (Siafi/Siconv 593750) , celebrado com a União Brasileira dos Promotores de Feiras - Ubrafe, para apoio a "ações promocionais com foco no turista de negócios, em busca do incremento da visitação às principais feiras de negócios brasileiras, agregando a divulgação do destino Brasil para o retorno e/ou o aumento da permanência a lazer". Fixou-se o seu valor em R$ 835.000,00, dos quais R$ 750.000,00 à conta do Órgão Concedente e R$ 85.000,00 referentes à contrapartida da entidade convenente. Creditaram-se os recursos pecuniários federais na conta específica criada para a sua movimentação em 5/10/2007.
2.	No âmbito deste Tribunal, foram realizadas as audiências da Ubrafe e de seu dirigente, Sr. Jorge Alves de Souza. 
3.	Ao analisar as defesas acostadas aos autos pelos responsáveis, este Tribunal entendeu que os responsáveis não foram capazes de elidir as irregularidades à eles imputadas. Por conseguinte, julgou irregulares suas contas, condenando-os ao pagamento de débitos e aplicando multa individual no valor de R$ 13.000,00.
4.	À vista disso, a entidade e o seu dirigente máximo à época vêm interpor o recurso ora examinado. 
5.	Em síntese, os recorrentes alegam que: i) as contas seriam iliquidáveis por extravio de documentos; ii) teria havido erro na mensuração do prejuízo causado ao erário decorrente das ações relativas a mídia eletrônica e assessoria de imprensa; iii) teria sido comprovado o atingimento da meta de ação consistente em modernização de sítio da entidade na rede mundial de computadores; iv) seria cabível o recebimento posterior de recursos para custear ação que já estava previsto no plano de trabalho, v) a responsabilização de Jorge Alves de Souza teria decorrido tão somente do fato de que ocupava à época dos fatos o cargo de presidente da Ubrafe; e vi) as irregularidades detectadas serviriam de fundamento fático tão somente para condenação a ressarcir o erário, e não para punição mediante aplicação de multa
6.	Em sede de admissibilidade, entendo que o presente recurso pode ser conhecido, por preencher os requisitos previstos nos arts. 32, inciso III, e 35, inciso III, da Lei nº 8.443/1992.
7.		No mérito, alinho-me, desde logo, à análise da unidade técnica, com manifestação favorável do Ministério Público, cujos argumentos adoto como razões de decidir, no sentido de que os elementos de defesa apresentados pelo recorrente são insuficientes para modificar o mérito da decisão ora atacada. 
8.	Com efeito, o recorrente não apresentou qualquer argumento novo que pudesse descaracterizar as irregularidades apuradas nos autos e/ou elidir a sua responsabilidade pelo ressarcimento do dano ocasionado aos cofres públicos federais em decorrência dessas irregularidades.
9.	Sendo assim, entendo pela negativa de provimento do presente recurso.
10.	A alegação trazida pelos recorrentes sobre a impossibilidade de liquidar as contas devido à extravio de documentos não merece prosperar, uma vez que não trouxeram aos autos prova ou evidência quer do alegado extravio quer de suposta ocorrência de fatos alheios a sua vontade, que permitiriam considerar as contas iliquidáveis, nos termos do art. 20 da Lei 8.443, de 1992.
11. 	Não há que se falar, também, em suposta falha na mensuração do prejuízo causado ao erário do não cumprimento de ações relativas a mídia eletrônica e assessoria de imprensa, uma vez que, conforme se observa da instrução técnica adotada pelas razões de decidir (peça 74) , havia critérios que permitiram atestar, de forma segura, que a presente ação foi executada de forma parcial.
12.	Em relação a suposto atingimento da meta consistente em modernização de sítio na rede mundial de computadores alegado pelos recorrentes também não assistem razão aos recorrentes, pois, como afirma a Serur, não foi trazido aos autos nenhum elemento capaz de comprovar a modernização para que se destinavam os recursos pecuniários repassados.
13.	O recebimento em duplicidade de recursos para ação de "publicação/encartes" também se confirmou. A Corte reputou não comprovada a aplicação dos recursos pecuniários destinados à execução desta ação porque os ora recorrentes não lograram êxito em demonstrar o excesso de despesa que faria mister aporte adicional de R$ 99.000,00, o que caracteriza recebimento em duplicidade desse valor. Ademais, no recurso ora analisado, os recorrentes não juntaram nenhum elemento capaz de elidir tal constatação.
14.	No que tange à alegação dos recorrentes sobre não haver elemento que justifique a responsabilização pessoal do Sr. Jorge Alves de Souza e que sua responsabilização teria decorrido tão somente do fato de que ocupava à época dos fatos o cargo de presidente da Ubrafe, vale ressaltar a conclusão trazida pela Serur, a qual anuo integralmente:
1.1. Verificase que o ora recorrente Jorge Alves de Souza subscreveu o termo de convênio (peça 1, p. 203223) . Com isso, assumiu formalmente a incumbência de garantir a regular aplicação dos recursos repassados para a execução do objeto do ajuste e o cumprimento das cláusulas conveniais. 
1.2. É certo que a assunção desse compromisso faz dele exigível a adoção das providências necessárias à execução da despesa em conformidade com o disposto nas cláusulas conveniais, com os parâmetros legais e com os princípios informadores da Administração Pública insculpidos no art. 37 da Lei Maior.
1.3. Dele é o dever de prestar contas dos recursos cuja administração assumiu por força de cláusula convenial, mas também e principalmente, ante o disposto no art. 70, parágrafo único, da Constituição da República:
Prestará contas qualquer pessoa física ou jurídica, pública ou privada, que utilize, arrecade, guarde, gerencie ou administre dinheiros, bens e valores públicos ou pelos quais a União responda, ou que, em nome desta, assuma obrigações de natureza pecuniária.
1.4. A responsabilidade solidária do ente privado e seu (s) administrador (es) é pacífico neste Tribunal, conforme se observa do enunciado contido no Acórdão 7439/2016-TCU-Primeira Câmara, da lavra do Exmo. Ministro-Relator Bruno Dantas:
A pessoa jurídica de direito privado e seus administradores respondem solidariamente pelos danos causados ao erário na aplicação de recursos oriundos de subvenção econômica, uma vez que esta configura transferência voluntária de recursos federais de um ente público para uma pessoa jurídica, pública ou privada, visando ao atingimento de interesse comum. Portanto, a responsabilidade solidária nessa situação está compreendida na hipótese prevista na Súmula TCU 286.
.
15.	Por fim, alegam os recorrentes que não seria cabível a aplicação de multa, haja vista a ausência de desídia, omissão ou ato irregular no caso em análise. Ocorre que não houve a comprovação nos autos da regular execução do convênio celebrado, gerando dano ao erário. 
16.	Desse modo, as multas previstas nos arts. 57 e 58 da Lei 8.443, de 1992, consistem em sanção reparatória do dano extrapatrimonial causado, cuja aplicação tem como requisito a configuração de ato ilícito, situação ocorrida no caso em questão.
Isto posto, voto por que o Tribunal de Contas da União aprove o Acórdão que submeto a este colegiado.
TCU, Sala das Sessões Ministro Luciano Brandão Alves de Souza, em 18 de setembro de 2019.
Ministro JOÃO AUGUSTO RIBEIRO NARDES
Relator